【裁判字號】    92,聲判,45
【裁判日期】    921128
【裁判案由】    聲請交付審判
【裁判全文】
台灣士林地方法院刑事裁定                          九十二年度聲判字第四五號
    聲  請  人  乙○○
   （即告訴人）
    被      告  甲○○
                丙○○
                己  ○
                丁○○
                戊○○
右列聲請人因告訴被告詐欺案件，不服台灣高等法院檢察署檢察長駁回再議之處分（
九十二年度上聲議字第二二○五號），聲請交付審判，本院裁定如左：
    主    文
聲請駁回。
    理    由
一、按告訴人不服上級法院檢察署檢察長或檢察總長認再議為無理由而駁回之處分者
    ，得於接受處分書後十日內委任律師提出理由狀，向該管第一審法院聲請交付審
    判；法院認交付審判之聲請不合法或無理由者，應駁回之，刑事訴訟法第二百五
    十八條之一、第二百五十八條之三第二項前段分別定有明文。又按，新修正刑事
    訴訟法第二百五十八條之一規定告訴人得向法院聲請交付審判，係新增對於「檢
    察官不起訴或緩起訴裁量權」制衡之一種外部監督機制，法院僅就檢察官所為不
    起訴處分或緩起訴處分之決定是否正確加以審查，以防止檢察機關濫權，交付審
    判制度並非國家檢察權之擴張，法院並非檢察官之延伸，法院無從負擔蒐集證據
    等偵查作為。準此，法院於審查交付審判之聲請有無理由時，雖得為必要之調查
    ，惟其調查之範圍，應以偵查中曾顯現之證據為限，不可就聲請人新提出之證據
    再為調查，亦不可蒐集偵查卷以外之證據，否則法院將自陷於證據蒐集等偵查作
    為之中，混淆裁判者與訴追者之角色，此觀法院辦理刑事訴訟案件應行注意事項
    第一百三十四點之規定甚明。且按，當法院裁定准予交付審判，即如同檢察官提
    起公訴使案件進入審判程序，是法院裁定交付審判之前提，必須偵查卷內所存證
    據及已查明之事實已符合刑事訴訟法第二百五十一條第一項規定「足認被告有犯
    罪嫌疑」檢察官應提起公訴之情形，亦即其已經查明之事實及證據都必須跨越提
    起公訴之門檻，否則，縱或法院對於檢察官所認定之基礎事實有不同判斷，或須
    另行蒐證偵查始能判斷應否交付審判者，因交付審判審查制度並無如同再議救濟
    制度得為發回原檢察官續行偵查之設計，法院仍應依同法第二百五十八條之三第
    二項前段規定，以聲請無理由裁定駁回，此合先敘明。
二、本件聲請人即告訴人乙○○以被告甲○○、丙○○、己○、丁○○、戊○○五人
    共同涉犯詐欺罪嫌，向台灣士林地方法院檢察署檢察官提出告訴（九十一年度偵
    字第八○六號），告訴意旨略以：被告甲○○、丙○○、己○、戊○○及陳燦深
    五人共同基於為自己不法所有之犯意聯絡，佯稱渠等因在汶萊國進行投資，需向
    聲請人借款新台幣（下同）一百六十萬元週轉，同時並謊稱日後將給付二成紅利
    予聲請人，再以被告己○所有坐落台北市士林區○○○路六二巷二九號之房地（
    下稱系爭房地）設定最高限額抵押權二百萬元擔保借款債權，並簽發一百六十萬
    元之同額支票交付聲請人收執，聲請人不疑有他，遂如數貸予。詎聲請人數日後
    發覺系爭房地業已存在第一順位一千四百四十萬元及第二順位一百九十二萬元之
    最高限額抵押權，而無任何殘餘價值，且前開支票經屆期提示亦遭退票，被告五
    人雖另持發票人為被告甲○○、帳號為四九九之四號、付款人為陽信商業銀行蘭
    雅分行、面額分別為五十萬元、六十萬元及五十萬元之之支票三紙交付予聲請人
    換回前開支票，然此等支票屆期亦因存款不足而遭退票，至此聲請人始知受騙，
    綜上，因認被告五人涉有詐欺罪嫌云云。本件經該署檢察官於民國九十二年四月
    七日為不起訴處分後，聲請人不服而聲請再議，業經台灣高等法院檢察署檢察長
    於九十二年五月二十七日以九十二年度上聲議字第二二○五號處分書認再議為無
    理由而駁回在案。
三、聲請交付審判意旨略以：(一)本件被告五人以渠等投資文萊國國境內之商業大樓之
    營建為詞，向聲請人借款一百六十萬元。被告五人苟確有該項投資，必曾前往汶
    萊國實地勘查，並會有相關之匯出款項資料，檢察官竟未調取被告五人之入出境
    及相關之匯出款資料進行調查，足認原檢察官及高檢署未盡調查之能事。(二)被告
    丙○○係從事代書業務，其利用有關設定抵押權方面認知之優勢，以及聲請人之
    信任，而欺瞞系爭房地已超額抵押之事實，並一再向聲請人保證設定沒問題，致
    聲請人陷於錯誤，誤以為有擔保，將來即使未獲還款，亦得聲請拍賣抵押物以收
    回借款金額，而借予前述款項，且聲請人苟知其上已有金額分別為一千四百四十
    萬元、一百九十二萬元之第一、二順位最高限額抵押權，該房地剩餘價值無多，
    聲請人再予設定金額為二百萬元之第三順位抵押權，已無實益，聲請人不可能同
    意為之，原檢察官及高檢署檢察長竟忽略此一背景資料及不合常情之處，遽為不
    起訴處分，令人無法苟同。(三)被告五人為詐騙聲請人互相串謀，以在國外有高紅
    利之投資引聲請人入彀，為取信聲請人更提供已無剩餘價值之不動產擔保，在眼
    見目的已達，從此避不見面，其有詐欺意圖甚明，被告五人所為顯已該當刑法詐
    欺罪，不因被告甲○○於其後基於害怕刑責或其他因素之考量而曾給付部分利息
    予聲請人，而影響渠等詐欺罪之成立。(四)被告丙○○當初為詐騙聲請人所簽立之
    本票，嗣遭被告丙○○否認並對聲請人提起確認本票債權不存在之訴及妨害自由
    等刑事告訴，企圖脫免其對聲請人應負之責，顯見被告丙○○並無返還系爭款項
    之意，而借款投資乙說，實為渠等為達詐騙聲請人財物之手段。是原檢察官及高
    檢署完全未盡調查之能事，率爾為不起訴處分及駁回再議，令人不服，為此依法
    聲請交付審判等語。
四、原不起訴處分書及再議處分書依卷附資料係認定：（一）本件被告甲○○、丁○○及張吉雄等人，確實曾經進行位於汶萊國境內之商業大樓營建投資一節，業據
    證人陳良盛於原檢察官偵查中到庭結證，並有意願書、承諾書及工程草約等件附
    卷可稽。（二）聲請人係於九十年十月九日向警局提出本件詐欺告訴，然被告甲○○於聲請人提出告訴前一年即自八十九年九月一日起迄九十年二月止，曾按月
    給付四萬八千元之利息予聲請人等情，亦為聲請人所不否認，聲請人於警訊時並
    自承被告等支付利息共四期二十萬二千元，至九十年二月以後始未再支付利息等
    語，被告等果係蓄意詐欺，焉可能於聲請人提出告訴前即支付部分利息。（三）
    被告甲○○於陽信商業銀行蘭雅分行所開設之支票存款帳戶，係於九十年四月十
    日始列為拒絕往來戶，於經列為拒絕往來戶前，其註銷張數多達二十三紙，註銷
    金額高達二千零五十二萬二千七百九十六元，而其向聲請人借款之日期為八十九
    年六月十三日，當時票據信用尚屬正常，自難以其後之拒絕往來推認其於借款之
    初即有不法所有之意圖。（四）被告黃燕所有坐落台北市士林區○○○路六二巷
    二號房屋及土地，係於八十九年六月十三日借款當日即設定第三順位抵押權予聲
    請人，有土地登記簿謄本附卷足憑，聲請人稱被告等佯稱系爭房屋未曾設定抵押
    權，其係於九十年三月十四日始知前開不動產已遭他人設定抵押權一節，顯與常
    情不符，尚難遽為採信。（五）本件被告等於向聲請人借款時，除曾簽發本票、
    支票外，另又提供被告黃燕所有之不動產供擔保，其後多次簽發新票據換回舊票
    據，其間復應聲請人要求簽立協議書、同意書、切結書等多紙，被告等自始至終
    未曾否認雙方債務，且曾支付利息及償還部分借款。綜上觀之，本件應純係民事
    債務糾葛，宜循民事程序解決。是以認為並無積極證據足認被告五人涉有詐欺等
    罪嫌。
五、本件聲請人雖執前揭理由認被告五人涉有詐欺等罪嫌，而向本院聲請交付審判，
    然台灣士林地方法院檢察署檢察官所為不起訴處分書及台灣高等法院檢察署檢察
    長處分書，已就聲請人告訴內容予以斟酌，並論述所憑證據及其認定之理由，俱
    如前段所述，並經本院依職權調取前開偵查卷宗核閱無誤，原處分所載證據取捨
    及事實認定之理由，尚無違背經驗法則或論理法則之情事，參諸法院辦理刑事訴
    訟案件應行注意事項第一百十八點規定，是原檢察官及台灣高等法院檢察署檢察
    長以被告犯罪嫌疑不足，分別予以不起訴處分及駁回再議之聲請，並無不當。至
    於本件聲請交付審判意旨所稱：被告丙○○係從事代書業務，其利用有關設定抵
    押權方面認知之優勢，以及聲請人之信任，而欺瞞系爭房地已超額抵押之事實，
    並一再向聲請人保證設定沒問題，致聲請人陷於錯誤，誤以為有擔保，聲請人苟
    知其上已設定前順位之高額抵押權，該土地剩餘價值無多，聲請人再予設定第三
    順位抵押權，已無實益，聲請人不可能同意為之云云。然查，有關不動產之權利
    歸屬狀態如何，有無他項權利之設定，均採公示原則，即任何人均可向地政機關
    申請閱覽。本件系爭房地有無設定高額抵押權一事，聲請人僅須向地政機關申請
    相關土地登記簿謄本，即可輕易查知，難認其遭欺瞞詐騙。況且該房地於借款當
    日即已設定聲請人為權利人之第三順位抵押權，有卷附土地登記簿謄本可據，而
    在辦理抵押權設定事宜之前，勢必調出該房地相關全部資料，聲請人諉為不知，
    難認合乎常情，尚不得據此作為交付審判之依據。另聲請人雖以被告五人在汶萊
    國苟有投資，必曾前往汶萊國實地勘查，並會有相關之匯出款資料，故應調取被
    告五人之入出境及相關之匯出款資料進行調查；及被告丙○○嗣後對聲請人提起
    確認本票債權不存在之訴及妨害自由等刑事告訴，有卷附通知書及不起訴處分書
    可稽，顯見被告丙○○並無返還借款之意云云。然無論被告五人之入出境及相關
    之匯出款資料，或被告丙○○對聲請人所提起確認本票債權不存在之訴及妨害自
    由等刑事告訴之資料，均屬偵查卷以外之證據，揆諸前揭法院辦理刑事訴訟案件
    應行注意事項第一百三十四點之規定，本院不得蒐集或斟酌。且聲請人於前揭偵
    查程序中既未聲請調取或提出該項資料，檢察官因而未調取及斟酌該項資料，且
    依前開資料表面觀察，亦不足以認為倘調查或斟酌該項資料，本件必可達到起訴
    之門檻，依照首開說明，本院無從加以審酌。本件原查明之事實及證據既難認足
    以跨越提起公訴之門檻，是聲請人請求將本件交付審判開始進行審判程序，自無
    理由，應予駁回。
六、依刑事訴訟法第二百五十八條之三第二項前段，裁定如主文。
中      華      民      國      九十二    年    十一    月    二十八    日
                                台灣士林地方法院刑事第五庭
                                    審判長法  官  蔡  明  宏
                                          法  官  黃  潔  茹
                                          法  官  姜  麗  香
右正本證明與原本無異。
本裁定不得抗告。
                                          書記官  陳  玉  珍
中      華      民      國      九十二    年    十二    月      四      日


司法院資訊處製作；財團法人民間司法改革基金會備份。
